---
title: "Prezentacje zaliczeniowe"
author: "Melnyk Artem"
date: "`r Sys.Date()`"
output: 
  cleanrmd::html_document_clean:
    theme: "stylize"
---

# Opis wybranych danych

### Emisje według krajów, 2002-2022
Kwantyfikacja źródeł i poziomów emisji

[Źródło danych](https://zenodo.org/record/7215364#.Y85jM3bML30)

Ten zestaw danych zapewnia dogłębne spojrzenie na **globalne emisje CO2** na poziomie kraju w latach 2002-2022, umożliwiając lepsze zrozumienie, w jakim stopniu każdy kraj przyczynia się do globalnego skumulowanego wpływu człowieka na klimat.

Zawiera informacje o emisjach całkowitych, a także z produkcji węgla, ropy naftowej, gazu, cementu i spalania w pochodniach oraz innych źródeł. Dane zawierają również zestawienie emisji CO2 na mieszkańca w podziale na kraje - pokazując, które kraje przodują pod względem poziomu zanieczyszczenia i identyfikując potencjalne obszary, na których należy skoncentrować działania redukujące.

| Nazwa kolumny | Opis |
| ----------- | ----------- |
| Country | Nazwa kraju. (String) |
| ISO 3166-1 alpha-3 | Trzyliterowy kod kraju. (String) |
| Year | Rok danych. (Integer) |
| Total |	Suma emisji CO2 dla kraju w danym roku. (Float) |
| Coal | Ilość emisji CO2 z węgla dla kraju w danym roku. (Float) |
| Oil	| Wielkość emisji CO2 z ropy dla kraju w danym roku. (Float) |
| Gas | Wielkość emisji CO2 z gazu dla kraju w danym roku. (Float) |
| Cement | Wielkość emisji CO2 z produkcji cementu dla kraju w danym roku. (Float) |
| Flaring |	Wielkość emisji CO2 z operacji spalania na pochodniach dla kraju w danym roku. (Float) |
| Other | Wielkość emisji CO2 z innych źródeł dla kraju w danym roku. (Float) |
| Per Capita | Wielkość emisji CO2 na mieszkańca dla kraju w danym roku. (Float) |

```{r}
# Hostowałem dane na Github Gist
DATA_LINK = "https://gist.githubusercontent.com/MellKam/36d27fc96249949e38749f47faf276c2/raw/5d9957fd67b6fd731726aa9dbf055d1cff8d4d2b/emissions_by_country.csv" # nolint

source_data <- read.csv(DATA_LINK, sep = ",", dec = ".", head = TRUE)
head(source_data)
```

# Statystyki opisowe z wnioskami

### Total number of countries

```{r echo = TRUE}
total_countries <- length(unique(source_data$Country))

sprintf("Total countries: %d", total_countries)
```

### Top 10 countries with the highest emissions in 2021

```{r echo = TRUE}
data_2021 <- source_data[
  source_data$Year == 2021
  & source_data$Country != "Global"
  & source_data$Country != "International Transport",
]

largest_data_2021 <- data_2021[
  order(data_2021$Total, decreasing = TRUE),
][1:10, ]

barplot(
  largest_data_2021$Total,
  names.arg = largest_data_2021$Country,
  col = "darkred",
  ylab = "Total emission",
  xlab = "Country name"
)
```

### Okres czasu

```{r echo = TRUE}
min_year <- min(source_data$Year)
max_year <- max(source_data$Year)

sprintf(
  "Dane są opisane w okresie od %d do %d roku",
  min_year,
  max_year
)
```

### Emission in Poland

```{r echo = TRUE}
# Select data for country Poland
pol_data <- source_data[
  source_data$Country == "Poland",
]

lo <- smooth.spline(pol_data$Year, pol_data$Total, spar = 0.4)

plot(pol_data$Year, pol_data$Total,
  type = "l",
  col = "darkblue",
  xlab = "Year",
  ylab = "Total emission",
  # log = "y" # toggle to make logarithmic
)

lines(predict(lo), col = "red", lwd = 2, )

grid(nx = NULL, ny = NULL,
    lty = 1, col = "gray", lwd = 1)
```

### Porównanie całkowitej emisji w krajach europejskich

```{r ehco = TRUE}
compare_lines <- function(country_names, df_column) {
  data_frame <- data.frame(
    matrix(ncol = length(unique(source_data$Year)), nrow = 0)
  )

  for (country_name in country_names) {
    country_data <- source_data[
      source_data$Country == country_name,
    ]

    data_frame[nrow(data_frame) + 1, ] <- t(country_data[df_column])
  }

  col_set <- rainbow(nrow(data_frame))

  matplot(
    pol_data$Year,
    t(data_frame),
    xlab = "Year",
    ylab = sprintf("Emissions from %s", df_column),
    type = "l",
    lty = "solid",
    col = col_set,
    lwd = 2
  )

  legend(
    "left",
    legend = country_names,
    lty = c(1, 1),
    lwd = c(2.5, 2.5),
    col = col_set
  )
}


compare_lines(
  c(
    "Poland",
    "Ukraine",
    "Germany",
    "Italy",
    "Portugal"
  ),
  "Total"
)
```




